臺中高等行政法院裁定　　　　　　　　　　　　　　　九十年度訴字第一六四六號
　　　　　　　　　　　　　　　.
　　原　　　告　甲○○
　　被　　　告　苗栗縣政府
　　代　表　人　乙○○
　　訴訟代理人　丙○○
　　　　　　　　丁○○
右當事人間因土地徵收事件，原告不服內政部中華民國九十年十一月六日台九○內訴
字第九○○七一五七號訴願決定，提起行政訴訟。本院裁定如左︰
　　主  文
原告之訴駁回。
訴訟費用由原告負擔。
　　事  實
甲、事實概要：緣被告為辦理苗一三○線一八Ｋ＋二○○－二六Ｋ＋五○○段拓寬工
    程，需用坐落於苗栗縣三義鄉○○○段六三二之四地號等二三三筆土地及其土地
    改良物，報經內政部以八十九年十一月十五日台內地字第八九七七九三九號函核
    准徵收，被告乃據以八十九年十二月二十六日府地用字第八九○○一○九四九四
    號公告徵收，並以同日同文號函通知各土地權利關係人。原告不服上開被告所為
    徵收公告，提起訴願遭駁回，遂提起行政訴訟。
乙、兩造聲明：
一、原告聲明求為判決：訴願決定及原處分均撤銷。
二、被告聲明求為判決：原告之訴駁回。
丙、兩造之陳述：
壹、原告起訴意旨略以：
一、本件系爭土地徵收雖經內政部核准徵收，惟依土地法第二百二十七條規定，核准
    徵收土地時，應即公告並通知土地所有權人及土地他項權利人，公告期間為三十
    日。原告於法定期間內向被告提出異議，惟其置之不理，並推諉為交通部第二區
    工程處苗栗工務段，是原告對該兩機關提起訴願，先予陳明。
二、按主管機關所為徵收、放領行為及附帶徵收地價之行為，均屬行政處分，為行政
    法院四十六年判字第十一號及五十一年判字第四七九號判例著有明文，殆係基於
    行為之主要部分之性質涵蓋行為全部之考慮，司法官大法官會議釋字第一一五號
    解釋對徵收及放領亦採相同見解，是訴願機關逕以程序駁回原告訴願，顯有違誤
    。
三、系爭徵收土地之用途為苗一三○線一八Ｋ＋二○○－二六Ｋ＋五○○段道路拓寬
    工程，然依被告訴願答辯書事實及理由欄第二點第七行內容觀之，被告所稱改道
    工程之情形，既為苗一三○線道路拓寬，稱「改線」並非「改道」，實係辯詞，
    被告就徵收用地並非為拓寬工程使用，與徵收之性質及用途不符，顯已違法。按
    系爭道路如經改道將成懸崖邊之急降坡，徒增交通來往危險，原告曾多次與被告
    溝通，惟其皆以道路設計標準推諉，亦有所不當。
貳、被告答辯意旨略以：
一、本件被告為辦理苗一三○線一八Ｋ＋二○○－二六Ｋ＋五○○段拓寬工程，需用
    座落苗栗縣三義鄉○○○段六三二之四地號內等二三三筆土地，合計面積六、四
    六○、一○○公頃，經內政部八十九年十一月十五日台八九內地字第八九七七九
    三九號函核准徵收，並由被告以八十九年十二月二十六日八九府地用字第八九○
    ○一○九四九四號公告徵收確定在案。被告並於公告期滿後十五日內依土地徵收
    條例第二十條規定先後以九十年一月二十九日九○府地用字第九○○○○○八○
    七○號函及九十年四月十六日九○府地用字第九○○○○三二三六○號函通知原
    告領取補償費，惟原告均拒絕受領，被告遂依土地徵收條例第二十六條規定將原
    告之補償費提存，並依據土地登記規則第二十八條規定以九十年八月十六日府地
    用字第九○○○○七四七六○號函囑託銅鑼地政事務所逕為辦理所有權移轉登記
    ，業已完成法定程序。
二、被告辦理本件土地徵收前經內政部核准徵收並經被告依法公告發價完成法定徵收
    程序，至原告所稱捨彎取直部份，已由被告九十年四月十日九○府建土字第九○
    ○○○二四二六一號函及交通部公路局第二區工程處苗栗工務段以九十年五月二
    日（九○）二工苗字第○二七九六號函復原告，其內容為說明辦理苗一三○線拓
    寬工程均按部頒公路設計規範設計，並按土地徵收計劃進行院於土地徵收完成後
    ，依徵收規劃所行施工之行政行為，並非對人民權利課予負擔，僅為就原告建議
    行政興革事項而為事實敘述及理由說明，非對於原告實施行政權而生任何法律效
    果；另按私有土地既經完成法定徵收程序，則土地原所有權人於徵收補償完畢時
    （存入苗栗縣補償費保管專戶亦同）其原有土地上權利義務即隨之終止而無從再
    行主張，亦即，行政機關就經徵收完畢土地所從事任何事實行為或行政措施，對
    土地所有權人應無致生任何法律效果可言；徵諸訴願法第三條、第七十法條及判
    例意旨，本件標的既非行政處分，原告提起爭訟其程序顯有未合。
　　理  由
一、按「原告之訴，不備其他要件者，行政法院應以裁定駁回之。」，行政訴訟法第
    一百零七條第一項第十款定有明文。又同法第四條第一項規定：「人民因中央或
    地方機關之違法行政處分，認為損害其權利或法律上之利益，經依訴願法提起訴
    願而不服其決定者，得向高等行政法院提起撤銷訴訟。」，而此所謂行政處分，
    依訴願法第三條第一項規定係指中央或地方機關就公法上具體事件所為之決定或
    其他公權力措施而對外直接發生法律效果之單方行政行為而言。
二、次按「徵收土地或土地改良物，由中央主管機關核准之。」為本件系爭土地徵收
    時土地徵收條例第十四條所明定，再者，土地徵收程序中，該管直轄巿或縣（巿
    ）主管機關於接到中央主管機關通知核准徵收土地案時，依同條例第十八條第一
    項之規定，固應即公告，並通知土地所有權人及土地他項權利人，惟此項由該管
    直轄巿或縣（巿）主管機關公告並通知之行為，應認係權責機關核准徵收後之執
    行程序，而以中央主管機關內政部為核准徵收機關，並以其核准徵收之行政處分
    為徵收處分。
三、是本件被告為辦理苗一三○線一八Ｋ＋二○○－二六Ｋ＋五○○段拓寬工程，需
    用坐落於苗栗縣三義鄉○○○段六三二之四地號等二三三筆土地及其土地改良物
    ，報經中央主管機關內政部以八十九年十一月十五日台內地字第八九七七九三九
    號函核准徵收，被告乃據以八十九年十二月二十六日府地用字第八九○○一○九
    四九四號公告徵收，並以同日同文號函通知各土地權利關係人，依上開說明，該
    土地徵收處分為內政部之前開核准徵收函，並非被告八十九年十二月二十六日府
    地用字第八九○○一○九四九四號公告，該公告屬被告經內政部核准徵收後之執
    行程序，並非行政處分，原告如不服該土地徵收處分，自應對內政部之核准徵收
    函提起行政救濟，而原告並未如此為之，乃對被告上述公告提起訴願，請求撤銷
    該公告，揆諸首揭說明，原告起訴於法自有未合，訴願機關予以不受理定決定，
    並無不合，本件原告之訴為不合法，應予駁回。至本件兩造所為關於本件實體上
    之爭執，因本件起訴為不合法，已無從庸審究，併予敘明。
據上論結，本件原告之訴為不合法，依行政訴訟法第一百零七條第一項第十款、第九
十八條第三項前段，裁定如主文。
中　　華　　民　　國　　九十一　　　年　　　三　　　　月　　　十五　　　日
                 臺 中 高 等 行 政 法 院   第 四 庭
                                審 判 長 法  官　沈　應　南
                                         法  官　黃　淑　玲
                                         法  官　許　武　峰
右正本證明與原本無異。
如不服本裁定，應於裁定送達後十日內以書狀敘明理由，經本院向最高行政法院提起
抗告（須依對造人數附具繕本）；並應預繳送達用雙掛號郵票拾份（每份三十四元）
。
中　　華　　民　　國　　九十一　　　年　　　三　　　　月　　　十五　　　日
                                     法院書記官  詹  靜  宜
